【裁判字號】    85,台上,942
【裁判日期】    850228
【裁判案由】    重利
【裁判全文】
最高法院刑事判決                                八十五年度台上字第九四二號
    上  訴  人  乙○○
    選任辯護人  張志青律師
    上  訴  人  丙○○
                甲○○
右上訴人等因重利案件，不服台灣高等法院中華民國八十四年六月二十九日第二審判
決（八十四年度上訴字第一六八○號，起訴案號：台灣板橋地方法院檢察署八十三年
度偵字第五四六四、九一○一號），提起上訴，本院判決如左：
    主  文
原判決關於乙○○、丙○○部分撤銷，發回台灣高等法院。
其他上訴駁回。
    理  由
本件理由分二部分說明之：
一關於撤銷發回部分：
本件原判決認定上訴人乙○○於民國七十八年間因犯詐欺罪，經原審法院判處有期徒
刑一年二月，於七十九年九月十日執行完畢，仍不知悔改，復與甲○○及上訴人丙○
○均貪圖重利，基於犯意之聯絡，共同合夥在台北縣板橋市○○路○段一七五號一樓
，以「章泰汽車商行」為名義，實際經營俗稱「高利貸」之放款行為，以高利放款於
不特定之急需用款之社會大眾，由乙○○擔任負責人，丙○○負責出資，甲○○則負
責現場放款、收款業務，並自八十三年二月間某日起，以月薪新台幣（下同）二萬三
千元僱用知情之馬惠國（已判刑確定）為員工，擔任領錢、存錢等工作，自八十二年
七月五日起（起訴書略載為八十二年間）至八十三年三月十六日止，先後乘如原判決
附表所示之借款人黃梅蘭、鄭清隆、廖幸生、張文龍、鍾萬龍、謝金塗、張豐麟、王
良美、周訓成、高進福、許明福、曾秀霞、曾欽發、蘇柯英英、郭榮華、蔡源富、洪
勝雄、羅谷蘭、葉明華、王鎷樞、范達忠、黃瓊儀、林泰山、陳聰地、黃明哲、邱進
錦、丁紹中、丁玉樹、林錦秀、王永國、洪錦晃、蔡國文、郭松齡、黃榮造、吳金錠
、陳岳輝、丁俊忠、翁聰明、蔡秋茹、顏德旺、吳日正、馮仁利、李麗娟、張火生、
林金泉、郭美玉、陳敏祥、林中和、沈月霜、溫振泉、吳良其、鄭金鎮、余錦樹、賴
淑美、林錦昌、李鳳雪、蔡武雄、劉貴州、李正能、李梅玉、李清課、陳悅卿、彭榮
輝、吳芬芳、吳連勝、顏光榮、王添福、陳金林、劉桂蘭、蔡仁杰、林金泉等人需款
急迫之際，貸與如原判決附表所示之金錢，其高利放款之方式為以一萬元為基準，每
日利息四十元，每兩星期為一期，於放款時，並先預扣二星期之利息（其共犯、貸放
時間、貸放地點、貸放金額、借款人、貸放利率等均詳如原判決附表所示），收取月
利率高達百分之十二計算與原本顯不相當之重利，並以之為常業。嗣於八十三年三月
十六日下午十五時三十五分許，在上址為警查獲，並扣得甲○○、丙○○、乙○○共
有且供犯罪所用之帳冊一本、日報表一張及丁紹中、丁玉樹所共有供借款擔保所用之
切結書二張、委託切結書一張、汽車合約買賣書二張及本票一張等情。因而維持第一
審論處上訴人乙○○、丙○○共同常業重利罪刑之判決，駁回該上訴人等在第二審之
上訴，固非無見。惟查原判決事實記載：乙○○、丙○○之貸（放）款之時間、地點
、金額、利率及借款人，均詳如原判決附表所示。依原判決附表編號四記載：鍾萬龍
借款十萬元。但鍾萬龍在第一審證稱：伊未向章泰汽車商行借過款（見第一審卷第一
四○頁）。同附表編號二十、三六、七七記載洪勝雄先後借款四萬元、六萬元、七萬
元，但洪勝雄證稱：伊僅借六萬元一筆（見同卷同頁）。同附表編號三一、五五記載
邱進錦先後借款六萬元、四萬六千元。但邱進錦證稱：伊借十萬元（見同卷同頁）。
同附表編號六八、七五記載余錦樹先後借款十七萬元、十萬元，但余錦樹在偵查中證
稱：伊僅借十萬元一筆（見偵字第五四六四號卷第四八頁）。足見原判決認定之事實
與卷內資料不符，而有證據上之理由矛盾。次查乙○○在原審具狀稱：伊在偵查及第
一審審理中，自始即供稱：僅將原經營不善之章泰汽車行名義借與甲○○使用，每月
僅收取二萬元代價，並非與之合夥，聲請播放偵查及第一審審理時之開庭錄音帶，以
證明筆錄記載錯誤。並聲請傳訊借款人洪勝雄、邱進錦、吳金錠、余錦樹、陳聰地，
以察伊有無參與放款業務云云（見原審卷第五十一頁反面）。原審不予播放及傳訊，
又未在判決內說明其理由，亦有未盡職權調查之能事。乙○○、丙○○上訴意旨，各
自指摘原判決此部分不當，非無理由，應認有撤銷發回更審之原因。
二關於上訴駁回部分：
按第三審上訴書狀，應述理由，其未述者，得於提起上訴後十日內補提上訴理由
書於原審法院，已逾上述期間，而於第三審法院未判決前仍未提出上訴理由書狀者，
第三審法院應以判決駁回之，刑事訴訟法第三百八十二條第一項、第三百九十五條後
段規定甚明。本件上訴人甲○○因重利案件不服原審判決，於八十四年七月二十八日
提起上訴，並未述理由，迄今逾期已久，於本院未判決前仍未提出，依前開規定其
上訴自非合法，應予駁回。
據上論結，應依刑事訴訟法第三百九十七條、第四百零一條、第三百九十五條後段，
判決如主文。
中      華      民      國    八十五    年      二      月    二十八    日
                              最高法院刑事第六庭
                                  審判長法官  董  明  霈
                                        法官  丁  錦  清
                                        法官  楊  商  江
                                        法官  賴  忠  星
                                        法官  林  增  福
      右正本證明與原本無異
                                              書  記  官
中      華      民      國    八十五    年      三      月      四      日


司法院資訊處製作；財團法人民間司法改革基金會備份。
